臺灣新北地方法院刑事判決　　　　　　 110年度交易字第28號
公　訴　人　臺灣新北地方檢察署檢察官
被　　　告　陳嘉仁


選任辯護人　劉永培律師
上列被告因過失傷害案件，經檢察官提起公訴（109 年度偵字第
26204 號），本院判決如下：
    主  文
陳嘉仁無罪。
    理  由
一、公訴意旨略以：被告陳嘉仁於民國109 年3 月8 日17時30分
    許，駕駛車牌號碼0000-00 號自用小客車（下簡稱汽車），
    沿新北市中和區華中橋往中和方向行駛，於行經華中橋與橋
    和路引道交接處時，本應注意車輛變換車道應讓直行車先行
    ，並注意後方來車及安全距離，而依當時天候晴、日間自然
    光線、路面鋪裝柏油、乾燥、無缺陷、無障礙物、視距良好
    ，並無不能注意之情事，竟疏未注意及此，即貿然往右變換
    車道欲進入橋和路引道，右後方適有告訴人逄堯緯騎乘車牌
    號碼000-000 號普通重型機車（下簡稱機車）直行至該處，
    為閃避被告之車輛遂緊急煞車而失控摔車，致告訴人受有左
    側胸壁挫傷併左肋第4,5,6,7 肋骨骨折、四肢多處挫擦傷之
    傷害。因認被告涉犯刑法第284 條前段之過失傷害罪嫌等語
    。
二、按「犯罪事實應依證據認定之，無證據不得認定犯罪事實」
    、「不能證明被告犯罪者，應諭知無罪之判決」，刑事訴訟
    法第154 條第2 項、第301 條第1 項分別定有明文。申言之
    ，犯罪事實之認定應憑證據，如未能發現相當證據，或證據
    不足以證明，自不能以推測或擬制之方法，作為裁判基礎（
    最高法院40年台上字第86號判例意旨參照）；且認定犯罪事
    實所憑之證據，雖不以直接證據為限，間接證據亦包括在內
    ，然而無論直接證據或間接證據，其為訴訟上之證明，須於
    通常一般之人均不致有所懷疑，而得確信其為真實之程度者
    ，始得據為有罪之認定，倘其證明尚未達到此一程度，而有
    合理之懷疑存在而無從使事實審法院得有罪之確信時，即應
    由法院為諭知被告無罪之判決（最高法院76年台上字第4986
    號判例意旨參照）。再者，檢察官對於起訴之犯罪事實，仍
    應負提出證據及說服之實質舉證責任。倘其所提出之證據，
    不足為被告有罪之積極證明，或其指出證明之方法，無從說
    服法院以形成被告有罪之心證，基於無罪推定之原則，自應
    為被告無罪判決之諭知（最高法院92年台上字第128 號判例
    意旨參照）。末按告訴人之告訴，係以使被告受刑事訴追為
    目的，是其陳述是否與事實相符，仍應調查其他證據以資審
    認（最高法院52年台上字第1300號判例意旨參照）。
三、公訴意旨認被告涉犯過失傷害罪嫌，係以被告於警詢及偵查
    中之供述、告訴人於警詢及偵查中之指訴、新北市政府警察
    局中和分局道路交通事故現場圖、道路交通事故調查報告表
    （一）（二）、現場及車損照片共9 張、三軍總醫院松山分
    院附設民眾診療服務處診斷證明書、新北市政府警察局道路
    交通事故初步分析研判表、新北市政府車輛行車事故鑑定會
    109 年11月6 日新北車鑑字第0000000 號鑑定意見書各1 份
    等證據，為其主要之論據。
四、訊據被告固坦承確有如公訴意旨所載之時、地，駕駛上開汽
    車，往右變換車道欲駛入橋和路引道時，右後方有告訴人騎
    乘上開機車直行至該處，且告訴人駛至被告汽車右前方時緊
    急煞車而自摔受傷之事實，然堅詞否認有何公訴意旨所載之
    過失傷害犯行，辯稱：我有禮讓右後方之告訴人，告訴人失
    控自摔係因其加速超車欲左轉駛入景平路，且因告訴人車道
    前方有其他車輛緊急煞車所致，與我右切行為無關等語（見
    110 年度交易字第28號卷【下簡稱交易卷】第220 、224 頁
    ）。被告之辯護人亦為被告辯護稱：告訴人的車子本來就在
    被告車子的右後方，且告訴人的車子是要左切進入景平路，
    被告的車子在前面，告訴人應該禮讓被告才對，而不是被告
    應禮讓而不禮讓而有過失等語（見交易卷第220 頁）。經查
    ：
  ㈠被告有如公訴意旨所載之時、地，駕駛上開汽車，往右變換
    車道欲進入橋和路引道時，右後方適有告訴人騎乘上開機車
    直行至該處，且告訴人駛至被告汽車右前方時，2 車並未碰
    撞，告訴人緊急煞車而自摔受傷等情，為被告所是認（見交
    易卷第33頁），核與證人即告訴人於警詢、偵訊時之證述（
    見109 年度偵字第26204 號卷【下簡稱偵卷】第15-18 、77
    -79 頁），情節大致相符，並有道路交通事故現場圖、道路
    交通事故調查報告表（一）（二）、現場及車損照片共9 張
    、車禍地點GOOGLE街景及地圖共3 張等在卷可稽（見偵卷第
    37、45-47 、51-55 頁；交易卷第179-183 頁）。又告訴人
    因自摔而受有公訴意旨所載之傷勢結果，有三軍總醫院松山
    分院附設民眾診療服務處109 年3 月28日診斷證明書1 份在
    卷可佐（見偵卷第63頁），被告及其辯護人固表示此與西園
    醫療社團法人西園醫院109 年3 月21日、同年4 月6 日之診
    斷證明書各1 份（見交易卷第159 、161 頁）所載傷勢不同
    等語（見交易卷第217 頁），然觀諸上開3 份診斷證明書所
    載之就診時間差距甚短，且告訴人在西園醫院係於車禍當日
    接受急診、後續復診，在三軍總醫院則係於109 年3 月24日
    起住院接受肋骨骨折手術，衡諸急診時之檢查較為倉促，嗣
    經手術始發現另有1 根肋骨骨折，核與常情無違，是上開3
    份診斷證明書所載內容略有差異，仍無礙於告訴人確因本案
    車禍自摔事故而受有公訴意旨所載之傷勢結果之認定，附此
    敘明。
  ㈡按刑法上所謂過失，指無犯罪故意，因欠缺注意致生犯罪事
    實者而言。過失責任之有無，應以行為人之懈怠或疏虞與結
    果之發生，有無相當因果關係為斷，所謂相當因果關係，即
    以所生之結果觀察，認為確因某項因素而惹起，又從因素觀
    察，認為足以發生此項結果，始克當之（最高法院97年度台
    上字第3514號判決意旨參照），再按最高法院76年台上字第
    192 號判例載述：「刑法上之過失，其過失行為與結果間，
    在客觀上有相當因果關係始得成立。所謂相當因果關係，係
    指依經驗法則，綜合行為當時所存在之一切事實，為客觀之
    事後審查，認為在一般情形下，有此環境、有此行為之同一
    條件，均可發生同一之結果者，則該條件即為發生結果之相
    當條件，行為與結果即有相當之因果關係。反之，若在一般
    情形下，有此同一條件存在，而依客觀之審查，認為不必皆
    發生此結果者，則該條件與結果不相當，不過為偶然之事實
    而已，其行為與結果間即無相當因果關係。」旨在就過失責
    任之有無繫於行為與結果間是否存有相當因果關係，及相當
    因果關係之判斷不得違反經驗法則等旨（最高法院108 年度
    台上字第1017號判決意旨參照），準此可知，在交通事故案
    件中，行為人有無過失、過失情節為何，必須審究個案車禍
    發生之原因、行為人之駕駛行為與被害人受傷或死亡之結果
    間有無相當因果關係而定，非謂凡有駕車行為違反交通規則
    者，即認其已該當刑法第14條規定之過失犯。
  ㈢公訴意旨認被告有「應注意車輛變換車道應讓直行車先行，
    並注意後方來車及安全距離」卻未予注意之過失乙節，道路
    交通安全規則第98條第1 項第6 款固規定：「汽車在同向二
    車道以上之道路（車道數計算，不含車種專用車道、機車優
    先道及慢車道），除應依標誌或標線之指示行駛外，並應遵
    守下列規定：六、變換車道時，應讓直行車先行，並注意安
    全距離。」，然案發當時被告上開汽車之行車紀錄器錄影光
    碟，業經本院於準備程序進行勘驗，並製有勘驗筆錄暨所附
    之錄影畫面擷取照片在卷可憑（見交易卷第36-37 、43-55
    、167-168 頁；光碟置於偵卷光碟存放袋中），其中，勘驗
    結果「播放時間00：00：26，被告汽車前方之A 車亮起煞車
    燈，此時被告汽車之車頭微向右偏並繼續維持相同速度行駛
    。播放時間00：00：27，被告汽車跨越中央車道，進入外側
    車道。播放時間00：00：28，被告汽車減慢速度，持續前行
    並往右靠。此時告訴人騎乘普通重型機車出現在畫面右下方
    即被告汽車右前車頭處，隨即向左傾倒並倒地，人車在外側
    車道往前滑行。」乙情（見交易卷第168 頁），並觀諸上開
    播放時間之錄影畫面擷取照片（見交易卷第47-50 頁）、道
    路交通事故現場圖（見偵卷第37頁）及現場照片（見偵卷第
    55頁，照片編號9 ），可見告訴人自摔時，被告之汽車甫跨
    越中央車道、車頭甫進入右側車道，所占用右側告訴人之車
    道未達一半，且告訴人自摔位置乃在被告汽車之右前方，此
    與證人即告訴人於本院審理時結稱：被告有超過中間線，車
    頭有超過中間線等語（見交易卷第205 頁），互核相符，是
    被告之汽車既甫跨越中央車道、車頭甫進入右側車道，且告
    訴人已順利駛至被告汽車之右前方，兩車未有碰撞告訴人即
    自摔，並非兩車側撞或因被告已占用右側車道一半以上致告
    訴人無從閃避而自摔，難認被告有何公訴意旨所認變換車道
    時未禮讓直行車、且未注意後方來車及安全距離之情事。參
    以證人即告訴人於本院審理時結稱：我煞車時，被告的車子
    跟我的車子相對位置是平行，切過來的時候，我的車輛已經
    在被告的右前方等語（見交易卷第202 頁），是被告之汽車
    右切時，告訴人之機車既已駛至被告的右前方，足徵並無所
    謂被告未禮讓右後方告訴人直行車之情事。至證人即告訴人
    於本院審理時固結稱：「【問：案發時，你是打算超被告的
    車？】答：我是打算閃避，不是超車。因為我已經快被夾到
    掉下橋了。」等語（見交易卷第202 頁），然此與前揭事證
    所示，告訴人自摔時，被告之汽車甫跨越中央車道、車頭甫
    進入右側車道，所占用右側告訴人之車道未達一半之情景不
    符，不足為不利於被告之認定。
  ㈣至於告訴人自摔原因乙節：
  1.證人即告訴人於偵訊時證稱：我當時是要超車左轉到華中橋
    下景平路，並沒有要順著往引道方向下去等語（見偵卷第78
    頁），復於本院審理時結稱：被告切過來時，我先往右，我
    要往正常的景平路，我必須往左直行，我先往右，再往左（
    見交易卷第203 頁）；佐以被告行車紀錄器錄影畫面擷取照
    片所示，告訴人人車係向左傾倒而自摔，且距離被告之右前
    車頭保險桿甚近（見交易卷第50頁），是告訴人為向左轉駛
    入景平路，故加速超越被告之汽車並左轉，於成功超越駛至
    被告汽車右前方處時，方始急煞而自摔之事實，堪以認定。
  2.道路交通安全規則第94條第3 項前段規定：「汽車行駛時，
    駕駛人應注意車前狀況及兩車並行之間隔，並隨時採取必要
    之安全措施」。第101 條第1 項第3 款、第5 款規定：「汽
    車超車時，應依下列規定：三、欲超越同一車道之前車時，
    須先按鳴喇叭二單響或變換燈光一次，不得連續密集按鳴喇
    叭或變換燈光迫使前車允讓。五、前行車減速靠邊或以手勢
    或亮右方向燈表示允讓後，後行車始得超越。超越時應顯示
    左方向燈並於前車左側保持半公尺以上之間隔超過，行至安
    全距離後，再顯示右方向燈駛入原行路線。」。第2 條第1
    項第1 款規定：「本規則用詞，定義如下：一、汽車：指在
    道路上不依軌道或電力架線而以原動機行駛之車輛（包括機
    車）。」。
  3.關於告訴人超越前車之過程，證人即告訴人於本院審理時結
    稱：被告有打方向燈，我原本還有看到，後來平行的時候，
    已經無法看到（見交易卷第203 頁）；監視器畫面上，是隔
    了一段時間，才看到我的機車，因為我在禮讓被告，一直在
    想我到底要不要加速；是後來我第2 次按喇叭，才加速；我
    左切時這麼緊急，應該是沒有打方向燈等語（見交易卷第20
    7 頁），核與被告供稱：我過了中央分隔島就打右側方向燈
    ，此時從右後視鏡看到告訴人，車尾距離告訴人的車頭大約
    1 個我的汽車車身距離；剛到分隔島時，告訴人車速跟我差
    不多，但是到了末端時進入白線時，告訴人突然加速直行；
    我先看到右後方有告訴人的機車逐漸朝我駛來，我慢慢往右
    靠，快到末端時，我看到前車就是A 車車突然煞車，我就踩
    我的煞車踏板準備煞車，此時幾乎同時從我汽車右方副駕駛
    座旁的窗戶看到，右側告訴人在我的車身平行且重疊時突然
    加速往前騎，接著告訴人就自摔在我的汽車右前方等語（見
    交易卷第222 頁），情節大致相符，足認告訴人原行駛在被
    告汽車之右後方，因其突然加速超車卻未顯示左轉燈，使被
    告無從警惕而繼續右切，終致告訴人超車駛至被告汽車右前
    方時，卻因欲左轉且距離被告之右前車頭過近而急煞，失控
    自摔，衡諸告訴人既為後車而欲超越被告之前車，即負有上
    述2.所示之注意義務，然告訴人在後方竟未顯示左轉燈、未
    待前車之被告表示允讓並確保安全距離下，逕自加速超車並
    左轉，告訴人之駕駛行為自已違反前揭注意義務甚明；審酌
    告訴人未顯示方向燈即突然加速超車並左轉，衡情並非前車
    之被告所能知悉而能加以注意並防免，是告訴人自摔原因，
    實乃其未遵守前揭注意義務，不當超車所致，倘告訴人能遵
    守前揭規定，當不致生其超車後急煞自摔受傷之結果，故就
    本案告訴人自摔事故之發生，告訴人駕車行為自有前揭過失
    甚明，且其過失行為與其所受前開傷害間別無其他原因介入
    而具有相當因果關係。至於證人即告訴人於本院審理時結稱
    ：我有按兩次喇叭；第1 次按喇叭之後，我與被告汽車平行
    一段時間（見交易卷第206 、227 頁）；剛開始我與被告汽
    車是平行，監視器的畫面隔了一段時間，才看到我的車子，
    是因為平行後，我第2 次按喇叭才加速等語（見交易卷第20
    7 頁），然被告陳稱其並未聽到喇叭聲等語（見交易卷第22
    3-224 頁），由於卷內並無告訴人鳴按喇叭之相關證據可資
    補強，尚難為不利於被告之認定；況依前揭交通規則可知，
    後車欲超越前車，除鳴按喇叭示意外，亦可顯示方向燈，然
    無論何者，均須經前車表示允讓，後行車始得超越，且超越
    時應顯示左方向燈並於前車左側保持半公尺以上之間隔超過
    ，行至安全距離後，再顯示右方向燈駛入原行路線，然依告
    訴人所述，其係鳴按喇叭後即逕自加速超越，未有確認前車
    是否知悉其欲超車之意思，更未經前車表示允讓，是告訴人
    所為明顯違反其應盡之注意義務，自不得將其超車不當急煞
    自摔之結果，歸咎於被告承擔。
  4.基上，被告陳稱：我在右後視鏡看到告訴人的機車時起，到
    告訴人自摔的過程中，我有禮讓告訴人的機車，亦即沒有立
    即右切到右側車道，我是維持直行，慢慢向右靠；因為告訴
    人的機車車速比我快，所以我沒有立即右切，後因告訴人沒
    有打方向燈，我認為他是要順著引道下去，所以我才因此做
    右切的行為等語（見交易卷第223 頁），核與前揭事證相符
    ，堪以憑採，足認被告並無未禮讓直行車、未注意後方來車
    及安全距離之情事，且告訴人之自摔結果及其所受之傷勢，
    與被告之駕駛行為間不具有相當因果關係，是被告並無公訴
    意旨所載之過失。
  ㈤至新北市政府車輛行車事故鑑定會109 年11月6 日新北車鑑
    字第0000000 號鑑定意見書、新北市政府交通局110 年4 月
    16日新北交安字第1100383401號函檢附鑑定覆議意見書，固
    均認「一、被告駕駛自用小客車，變換車道未讓直行車先行
    ，為肇事主因。二、告訴人駕駛普通重型機車，未注意車前
    狀況，為肇事次因。」乙情（見偵卷第91、93頁；交易卷第
    71 -74頁），然此與本院前揭勘驗筆錄暨所附錄影畫面擷取
    照片、現場照片（見偵卷第55頁，照片編號9 ）並未相符，
    且未審究告訴人加速超越被告車輛並左轉自摔之過程，是被
    告並無上開鑑定、覆議報告記載之過失情形，且按車禍鑑定
    委員會之鑑定意見，僅可供法院認定事實之參照，法院不受
    鑑定意見之拘束（最高法院81年台上字第2315號判決意旨參
    照），準此，被告於本案車禍事故之發生應無過失，其理由
    及相關事證業經本院認定如前，不受鑑定意見之拘束，是上
    開鑑定意見尚無從作為不利於被告之認定。
五、綜合上述，被告所為是否該當刑法過失傷害罪之要件，尚無
    足夠之證據予以證明，本院認為仍存有合理之懷疑，猶未到
    達確信其為真實之程度，自不能遽認被告確有被訴之此項犯
    行。此外，檢察官復未提出其他積極證據，資以證明被告確
    有其所指之犯行，揆諸首揭法律規定與說明，既無足夠證據
    確信公訴意旨之指述為真實，不能證明被告犯罪，本院自應
    為被告無罪判決之諭知。
據上論斷，應依刑事訴訟法第301 條第1 項，判決如主文。
本案經檢察官洪三峯提起公訴，檢察官陳姵伊到庭執行職務。
中    華    民    國   110    年    11    月    30    日
                  刑事第十八庭  法  官  劉容妤
上列正本證明與原本無異。
如不服本判決，應於判決送達後20日內敘明上訴理由，向本院提
出上訴狀 (應附繕本) ，上訴於臺灣高等法院。其未敘述上訴理
由者，應於上訴期間屆滿後20日內向本院補提理由書「切勿逕送
上級法院」。
                                書記官  陳美文
中    華    民    國   110    年    12    月    2     日